【裁判字號】    99,訴,1844
【裁判日期】    990805
【裁判案由】    侵權行為損害賠償
【裁判全文】
臺灣臺北地方法院民事判決              99年度訴字第1844號
原      告  甲○○
訴訟代理人  林福地律師
被      告  乙○○
當事人間請求侵權行為損害賠償事件，經本院刑事庭移送前來，
本院於中華民國99年7 月29日言詞辯論終結，判決如下：
    主      文
被告應給付原告新台幣拾萬元，及自民國九十九年一月三十一
日起至清償日止，按年息百分之五計算之利息。
原告其餘之訴駁回。
訴訟費用由被告負擔十分之三，餘由原告負擔。
本判決原告勝訴部分得假執行。
    事實及理由
甲、程序方面：
    本件被告經合法通知，未於言詞辯論期日到場，核無民事訴
    訟法第三百八十六條所列各款情形，應依原告之聲請，由其
    一造辯論而為判決。
乙、得心證之理由：
一、原告主張：
  (一)原告於民國83年7 月17日與訴外人鄧式華結婚，並育有一女
    ，被告明知鄧式華早與原告結婚且有小孩，竟仍於98年4 月
    初與鄧式華交往，鄧式華並於98年5 月間承租位於臺北縣板
    橋市○○路靠近萬板橋附近之房屋供被告居住，其二人並多
    次在該租屋處發生關係。經原告於98年5 月8 日發現上情，
    兩造遂於98年6 月6 日簽立和解協議書，被告承諾自簽訂協
    議書之日起，不再與鄧式華有任何交往、聯繫或通相姦之行
    為，且書立自白書。詎被告卻於簽訂前述和解協議書後之98
    年6 月8 日至鄧式華任職之祥禾園餐廳附近之飯店再次發生
    性關係，被告上揭行為業已侵害原告與鄧式華之夫妻間權益
    。為此本於侵權行為之法律關係，依民法第一百八十四條、
    第一百九十五條規定，請求被告賠償原告所受精神上損害新
    台幣（下同）1,000,000 元等語。
  (二)並聲明：被告應給付原告1,000,000 元，及自起訴狀繕本送
    達翌日起至清償日止，按年息5%計算之利息。
二、被告未於言詞辯論期日到場，惟據其提出書狀所為之聲明及
    陳述略以：尊重法院刑事判決之認定，被告本為大陸配偶，
    離婚後獨自撫養年僅八歲之小孩，需負擔房租、管理費、水
    電費、健保費及安親班費用等，另領有桃園縣政府單親扶助
    金1,500 元，後因於99年5 月失業生活經濟陷入困頓。又被
    告結識鄧式華係因鄧式華經常在工作上幫忙被告，且向其訴
    說已與原告分居達二年多，還向被告強調會與原告離婚，被
    告因只有小學畢業學歷不高，又為顧及小孩之照顧，始會為
    鄧式華所欺騙，被告亦對自己行為深感愧疚等語，資為抗辯
    。並聲明：原告之訴駁回。
三、原告主張其於83年7 月17日與鄧式華結婚，被告明知鄧式華
    早與原告結婚且育有一女，竟仍於98年4 月初與鄧式華交往
    ，更多次發生性關係，雖曾於98年6 月6 日與原告簽立和解
    協議書，承諾自簽訂協議書之日起，不再與鄧式華有任何交
    往、聯繫或通相姦之行為，但仍於簽訂前述和解協議書後之
    98年6 月8 日至鄧式華任職之祥禾園餐廳附近之飯店再次發
    生性關係之事實，業據其提出戶籍謄本、被告護照、和解協
    議書、自白書為證（見本院刑事庭99年度簡附民字第5 號卷
    第5至11頁），為被告所不爭執，自堪信為真實。
四、依民法第一百八十四條第一項規定：「因故意或過失，不法
    侵害他人之權利者，負損害賠償責任。故意以背於善良風俗
    之方法，加損害於他人者亦同。」，又不法侵害他人基於父
    、母、子、女或配偶關係之身分法益而情節重大者，被害人
    雖非財產上之損害，亦得請求賠償相當之金額，同法第一百
    九十五條第三項準用同條第一項定有明文。而通姦實足以破
    壞夫妻間之共同生活而非法之所許，此從公序良俗之觀點可
    得斷言，不問所侵害係何權利，對於配偶之他方應構成共同
    侵權行為。婚姻係以夫妻之共同生活為其目的，配偶應互相
    協力保持其共同生活之圓滿安全及幸福，而夫妻互守誠實，
    係為確保其共同生活之圓滿安全及幸福之必要條件，故應解
    為配偶因婚姻契約而互負誠實之義務，配偶之一方行為不誠
    實，破壞共同生活之圓滿安全及幸福者，即為違反因婚姻契
    約之義務而侵害他方之權利，此亦有最高法院55年台上字第
    2053號判例可資參照。如前所述，被告與鄧式華間確有相姦
    之事實，而被告與鄧式華發生相姦行為，亦經本院以99年度
    簡字第59號刑事判決認定犯刑法第二百三十九條後段之相姦
    罪確定在案，此業經本院依職權調閱該刑事案件卷宗查對無
    訛；另被告對上開事實並表示不爭執而為自認（見本院卷第
    15頁）。是以，被告確實與鄧式華發生相姦行為，揆諸前揭
    法條規定及說明，自屬故意以背於善良風俗之方法，侵害原
    告基於配偶關係之身分法益而情節重大，原告主張其因此受
    有精神上痛苦，而依首揭法條規定請求被告負侵權行為損害
    賠償責任，賠償其所受非財產上損害，即屬有據。
五、其次，即應審究原告依民法第一百九十五條第一項前段及同
    條第三項準用第一項前段規定，主張被告應賠償其所受非財
    產上損害即給付慰撫金1,000,000 元，其數額是否相當，現
    析述如下：
  (一)按非財產上之損害賠償為民事損害賠償之一脈，因之，非財
    產上損害賠償亦當然採賠償全部損害之原則。故而計算損害
    之大小時，應依附賠償權利人感受痛苦之諸因素而計算，乃
    當然之結果。又所謂相當金額之計算，應以實際加害之情形
    、被害人所受精神上痛苦之程度、賠償權利人之身分地位、
    經濟能力，並斟酌賠償義務人之經濟狀況、可歸責之程度等
    定之。
  (二)卷查，原告學歷為國民中學畢業，已婚，育有二子，其名下
    有不動產四筆，職業為市場攤販，月平均收入約為40,000元
    左右，上情經原告陳述在卷（見本院卷第27頁），並有其提
    出之戶籍謄本、財產資料歸屬清單及98年度綜合所得稅各類
    所得資料清單附卷可稽（見本院卷第28至31頁）；而被告為
    大陸籍人士，學歷僅國民小學畢業，已離婚且目前與年僅八
    歲之稚子相依為命，並領有桃園縣政府之兒童及少年扶助金
    ，另自99年5 月起失業至今均無工作，以上業據被告自陳甚
    詳，且有被告戶籍謄本、財產歸屬資料清單、98年度綜合所
    得稅各類所得資料清單、桃園縣政府函在卷足佐（見本院卷
    第17頁至第26頁）。
  (三)本院於斟酌原告所述之受精神上痛苦程度及兩造上開身分地
    位、經濟能力等，復佐以被告與鄧式華相姦行為係持續數月
    期間等一切情狀，認原告所請求之慰撫金數額以300,000 元
    為相當。超逾此部分之請求，即難謂有據，不應准許。
六、再者，依民法第二百二十九條第二項規定：「給付無確定期
    限者，債務人於債權人得請求給付時，經其催告而未為給付
    ，自受催告時起，負遲延責任。其經債權人起訴而送達訴狀
    ，或依督促程序送達支付命令，或為其他相類之行為者，與
    催告有同一之效力。」、同法第二百三十三條第一項前段規
    定：「遲延之債務，以支付金錢為標的者，債權人得請求依
    法定利率計算之遲延利息。」，原告主張被告應自起訴狀繕
    本送達翌日即99年1 月31日起給付法定遲延利息，自屬有據
    。
七、從而，原告基於侵權行為之法律關係，本於民法第一百八十
    四條第一項、第一百九十五條規定，請求被告給付300,000
    元，及自起訴狀繕本送達翌日即99年1 月31日起至清償日止
    ，按年息5 ﹪計算之利息部分為有理由，應予准許，逾此部
    分之請求，即為無理由，應予駁回。
八、本件為判決之基礎已臻明確，兩造其餘之陳述及所提其他證
    據，經本院斟酌後，認為均於判決之結果無影響，亦與本案
    之爭點無涉，自無庸逐一論述，併此敘明。
丙、假執行之宣告：
    本件所命被告給付之金額未逾500,000元，依民事訴訟法第
    三百八十九條第一項第五款規定應依職權宣告假執行。
丁、結論：原告之訴為一部有理由，一部無理由，並依民事訴訟
    法第三百八十五條第一項前段、第七十八條、第七十九條、
    第三百八十九條第一項第五款，判決如主文。
中    華    民    國    99    年    8     月    5     日
                  民事第六庭    法  官  賴錦華
以上正本係照原本作成。
如對本判決上訴，須於判決送達後20日內向本院提出上訴狀。如
委任律師提起上訴者，應一併繳納上訴審裁判費。
中    華    民    國    99    年    8     月    5     日
                                書記官  沈世儒

司法院資訊處製作；財團法人民間司法改革基金會備份。
